【裁判字號】    99,簡上,257
【裁判日期】    990813
【裁判案由】    給付租金等
【裁判全文】
臺灣臺北地方法院民事判決             99年度簡上字第257號
上訴人即附  思夢樂股份有限公司
帶被上訴人
法定代理人  栗原正明
訴訟代理人  林清漢律師
被上訴人即  大江國際股份有限公司
附帶上訴人
法定代理人  甲○○
即重整人代
表
訴訟代理人  邱天一律師
上列當事人間請求給付租金等事件，上訴人及附帶上訴人對於中
華民國99年3 月31日臺灣臺北地方法院臺北簡易庭98年度北簡字
第27541 號第一審判決提起上訴及附帶上訴，本院於99年7 月23
日言詞辯論終結，判決如下：
    主  文
上訴及附帶上訴均駁回。
第二審訴訟費用，上訴部分由上訴人負擔，附帶上訴部分由附帶
上訴人負擔。
    事實及理由
壹、程序方面
    按訴之變更或追加，非經他造同意，不得為之。但第255 條
    第1 項第2 款至第6 款情形，不在此限。次按訴狀送達後，
    原告不得將原訴變更或追加他訴，但請求之基礎事實同一，
    或擴張或減縮應受判決事項之聲明者，原告得將原訴變更或
    追加他訴。民事訴訟法第446 條第1 項及第255 條第1 項第
    2 款、第3 款分別定有明文。經查，本件附帶上訴人原上訴
    聲明為：(一)原判決不利於附帶上訴人部分廢棄；(二)前開廢棄
    部分，附帶被上訴人應再給付附帶上訴人新台幣（下同）32
    0,692 元，及自起訴狀繕本送達之翌日起至清償日止，按年
    息百分之5 計算之利息。嗣於民國99年7 月23日言詞辯論期
    日變更聲明為：(一)原判決不利於附帶上訴人部分廢棄；(二)前
    開廢棄部分，附帶被上訴人應再給付附帶上訴人320,691 元
    ，及自起訴狀繕本送達之翌日起至清償日止，按年息百分之
    5 計算之利息。核其訴之聲明變更，所主張基礎事實相同，
    僅將所請求內容減縮其應受判決事項聲明，揆之首揭說明，
    其所為訴之變更應予准許。
貳、實體方面
一、被上訴人即附帶上訴人（下稱被上訴人）起訴主張：
  (一)兩造於89年9 月4 日簽訂「Metro walk購物中心租賃契約書
    」（下稱系爭租約），由被上訴人將坐落桃園縣中壢市○○
    路○ 段543 號商場地下1 樓LB100 店號（下稱系爭租賃物）
    出租予上訴人，租賃期間自被上訴人經營「大江國際購物中
    心」（下稱系爭購物中心）開幕日起算8 年，而系爭購物中
    心係於90年3 月31日正式對外營業，從而兩造租約於98年3
    月30日到期。然租約到期時，上訴人即附帶被上訴人（下稱
    上訴人）並未立即遷離，至98年4 月14日始行遷離。
  (二)依系爭租約第6 條約定，雙方底租為60萬元（含稅為63萬元
    ），另依系爭租約第7 條約定租金調整，底租之調整為自開
    幕日起每3 年調整1 次，第1 次調幅為百分之3 ，按其系爭
    租約第7 條約定之文義應係調漲百分之3 ，則93年3 月租金
    應調升為630,609 元（含稅）。93年4 月至95年10月，及95
    年12月至96年2 月期間租金為每月648,900 元（含稅）。95
    年11月因被上訴人電扶梯移位工程導致上訴人受有損害，經
    雙方合議損害賠償金額為229,577 元由租金中扣除，扣除後
    應收租金金額為419,323 元（含稅）。96年3 月至98年3 月
    間之租金，依兩造96年2 月7 日租金變更協議書，自96年3
    月1 日租賃面積縮減6.3 坪後，坪數變更為537.56坪【543
    坪－6.3 坪＝537.56坪】，每月底租金額為641 ,383元（含
    稅），自93年2 月起至98年3 月30日止，上訴人應付租金合
    計為39,777,107元，惟上訴人僅支付37,4 32,990 元，短付
    租金2,344,117 元【39,777,107元－37,432 ,990 元＝2,34
    4,117 元】。
  (三)另系爭租約於98年3 月30日屆滿後，上訴人未立即搬離，至
    98年4 月14日始遷離，上訴人繼續占有使用系爭租賃物15天
    ，被上訴人依民法第179 條得請求上訴人給付相當於租金之
    不當得利320,692 元【641,383 （98年3 月之月租）÷2 ＝
    320,692 （元以下四捨五入）】，上訴人僅支付290,492 元
    ，尚積欠30,200元。再上訴人至98年4 月14日始遷離計遲延
    15 日 ，依系爭租約第21條第1 項約定，被上訴人得向上訴
    人請求懲罰性違約金641,383 元。上開上訴人應付金額合計
    3,015,700 元，上訴人於兩造訂立租約時曾繳付150 萬元之
    保證金予被上訴人，扣除該保證金後，上訴人尚應給付被上
    訴人1,515,700 元等語。
  (四)對上訴人即附帶被上訴人抗辯之陳述
    系爭租約第7 條約定內容所謂「調整」、「第1 次調幅為3
    ％」係指調升百分之3 ，是兩造間即已約定租金調漲，上訴
    人應給付調升後之租金。系爭租約至98年3 月30日及屆滿終
    止，於租約屆至前，被上訴人分別於98年2 月2 日、同年2
    月26日及3 月30日屢次通知上訴人於租約期滿即應騰空、回
    復原狀並交還系爭租賃物，上訴人卻單方以其可續租為由，
    拖至98年4 月14日始搬遷完成，被上訴人自可依系爭租約第
    21條之約定請求上訴人給付每日租金2 倍之懲罰性違約金。
    又依系爭租約第5 條第1 項後段約定：「乙方（即上訴人）
    於租約屆滿前6 個月以書面通知甲方（即被上訴人）續租之
    意願，並於約滿前3 個月與甲方就租約條件達成協議」，惟
    上訴人並未於系爭租約屆滿前6 個月以書面通知被上訴人，
    並於約滿前3 個月與被上訴人就租約條件達成協議，上訴人
    遽以可續租為由拖延搬遷系爭租賃物之時間，並非可採，是
    被上訴人依約請求上訴人給付每日租金2 倍之懲罰性違約金
    應為適當。
二、上訴人即附帶被上訴人則以：
  (一)本件租金實際上除底租外，另含有營業抽成，並非僅以60萬
    元計算，因物價指數變更，兩造考量底租60萬元之增減，始
    約定系爭租約第7 條。租金調整係調降或調升，兩造既未約
    定，依系爭租約第7 條約定「底租之調整為自開幕日起每3
    年調整1 次，第1 次調幅為3%，之後則視公告物價指數、稅
    金及經濟情勢之變動，由甲乙雙方於調整日前6 個月另議」
    ，是第1 次調幅為百分之3 ，究調降或調升，兩造係約定應
    以調整日前6 個月另議，系爭租約調幅百分之3 ，並非當然
    調升，且依文意「…由甲乙雙方於調整日前6 個月另議」，
    且調升或調降兩造仍需於調整前6 個月協議，兩造並無就租
    金為調升或調降為協議。是被上訴人請求自93年3 月31日起
    租金後租金為每月648,900 元（含稅）；93年4 月至95年10
    月及95年12月至96年2 月期間，租金為每月648,900 元（含
    稅）；95年11月租金為419,323 元（含稅）；96年3 月至98
    年3 月間之租金為641,383 元（含稅）自無理由。又自90年
    3 月31租約起算日至98年4 月14日遷離租賃物，其中95年11
    月份租金，因被上訴人電扶梯移位工程導致上訴人受有損害
    ，經雙方合意損害賠償金額為229,577 元，由租金中扣除。
    而於96年3 月1 日起，因租賃面積縮減後，每月租金減少7,
    517 元，故上訴人自93年2 月起至98年3 月止，依每月租金
    63萬元及622,483 元，其中除95年11月租金為388,944 元外
    ，前開金額業已繳納共37,432,990元，並無積欠至98年3 月
    31日前租金之情事。
  (二)被上訴人因財務困難，為債權人於93年間聲請重整，且於重
    整確定前，被上訴人因債權人長佳機電工程股份有限公司由
    臺灣桃園地方法院（下稱桃園地院）以執行命令，命上訴人
    自93年2 月起之租金債權扣押，上訴人因前開執行，並未能
    與上訴人依系爭租約第7 條約定為協議租金之調整，故上訴
    人與被上訴人並未協議租金調整，上訴人依原約定給付租金
    ，並無短付之情事，被上訴人請求，顯無理由。被上訴人稱
    租金調升業經上訴人員工葉時原確認，然上訴人僅係依被上
    訴人請求函覆，並非協議或確認兩造租金業已依系爭租約第
    6 條約定協議調升百分之3 。是98年3 月31日至98年4 月14
    日之租金，則仍應以60萬元（含稅為63萬元）計算，上訴人
    已付290,492 元，上訴人並無積欠租金之情事，被上訴人請
    求差額30,200 元，顯無理由。
  (三)上訴人於租約屆期前曾與被上訴人表明續租之意，並與被上
    訴人承辦人員洽談，然被上訴人於重整前為租金收取，提議
    上訴人將租金給付重整前被上訴人，並立協議書保證待法院
    發收取命令時，由重整前之被上訴人解繳執行法院，或建議
    上訴人與重整前之被上訴人先因屆期終止租約，另由雙方的
    子公司重新訂立租約，地點也作變更，以避執行法院之移轉
    命令。然上訴人考量被上訴人業已重整，若故意隱瞞重整人
    或重整監督人而與之訂立協議或保證，該協議及保證均不得
    對抗重整人或重整監督人，對上訴人毫無保障。但若屆期終
    止後，另行以他公司名義簽定租約，除非經重整人及重整監
    督人同意，始為合於規定改變租約內容，包括地點、租金、
    給付方式，但改變地點，上訴人原來裝修部分會產生損失。
    且以他公司名義，以利重整前之原告收取租金，而繼續經營
    ，雙方為虛偽之假租約，將損害債權人，皆屬違反法律法令
    規定。前開方式為上訴人無法接受及配合辦理，不得已始於
    98 年4月14日遷讓，可見兩造確實有協商續租之事，嗣因無
    法達成共識，而無法續租。
  (四)又依系爭租約第21條第1 項約定：「乙方應於契約屆滿或終
    止時，迅速將租賃物明確點交返還給甲方，甲乙雙方清理所
    有債權債務關係，若乙方未能於所定期限內明確點交給甲方
    時，乙方應依契約屆滿或終止當時之每月底租核發每日租金
    之兩倍金額（每月以30日計算），按其遲延日數給付甲方，
    作為懲罰性賠償。」，即遷讓期間雙方係約定於契約屆滿或
    終止後，迅速將租賃物明確點交返還，而並無約定屆滿之日
    起即有本條之適用。且上訴人於98年3 月30日系爭租約終止
    時，即僱工天花板拆除運棄、壁面隔間石膏板拆除運棄、大
    理石地坪拆除運棄等拆除工程共15項恢復空屋狀態，並於98
    年4 月14日遷讓將租賃物點交返還被上訴人，即已合於前開
    約定，並無系爭租約第21條約定懲罰性違約金之適用，原告
    請求顯無理由。縱被上訴人請求有理由，但上訴人僅遲14日
    遷讓，違約金以641,383 元計算亦顯屬過高等語，以資抗辯
    。
三、原審判命上訴人應給付被上訴人1,195,009 元，及自98年9
    月2 日起至清償日止，按年息百分之5 計算之利息；其餘之
    訴駁回。原審並就被上訴人勝訴部分依職權宣告假執行，宣
    告上訴人如以1,195,009 元為被上訴人預供擔保，得免為假
    執行。上訴人不服，提起上訴，並聲明：(一)原判決不利於上
    訴人部分廢棄；(二)前開廢棄部分，被上訴人在第一審之訴駁
    回。被上訴人答辯聲明為：上訴駁回。被上訴人另提起附帶
    上訴，其附帶上訴聲明為：(一)原判決不利於附帶上訴人部分
    廢棄；(二)前開廢棄部分，附帶被上訴人應再給付附帶上訴人
    320,691 元，及自起訴狀繕本送達之翌日起至清償日止，按
    年息百分之5 計算之利息。上訴人即附帶被上訴人則聲明：
    附帶上訴駁回。
五、查被上訴人主張上訴人於89年9 月4 日向其承租被上訴人所
    有系爭租賃物，約定租賃期間自被上訴人經營之系爭購物中
    心開幕日起算8 年，租金約定為「每月底租60萬元，底租調
    整為自開幕日起每3 年調整1 次，第1 次調幅為3%，之後視
    公告物價指數、稅金及經濟情勢之變更，由甲乙雙方於調整
    日前6 個月另議」。系爭租約第21條第1 項並約定「乙方應
    於契約屆滿或終止時，迅速將租賃物明確應交返還給甲方，
    甲乙雙方清理所有債權債務關係，若乙方未能於所定期限內
    明確點交給甲方時，乙方應依契約屆滿或終止當時之每月底
    租核算每日租金之兩倍金額（每月以30日計算），按其延遲
    日數給付甲方，作為懲罰性賠償」。購物中心係於90年3 月
    31 日 對外營業，系爭租約於98年3 月30日屆期，上訴人則
    於98 年4月14日遷離系爭租賃物。兩造於96年2 月7 日另簽
    立租金變更協議書，約定租賃面積減縮6.3 坪，租賃金額每
    月減7,517 元（含稅），租賃面積減縮期間自96年3 月1 日
    起至98年3 月31日止。上訴人於上開租賃期間總計繳納之租
    金計為37,4 32,990 元等情。業經被上訴人提出Metro Walk
    購物中心租賃契約、協議書、租金變更協議書等件在卷可稽
    ，復為兩造所不爭執，堪信為真實。
六、得心證之理由：
    被上訴人主張依系爭租約第6 條、第7 條之約定，上訴人所
    繳租金有短繳情形，且上訴人未依約於租期屆滿時返還租賃
    物，依系爭租約第21條約定應依延遲日數計算違約金，扣除
    上訴人所繳保證金150 萬元後，上訴人尚積欠1,515,700 元
    等語，上訴人則以前揭情詞置辯，是本件爭點厥為：(一)本件
    依系爭租約第7 條約定調整租金之意義為何？若租金經調整
    後上訴人應負擔之金額為何？上訴人是否有短繳租金之情事
    ？若有，短繳之金額為何？(二)上訴人自98年3 月30日起至98
    年4 月14日遷離止有無不當得利情事？若有，其不當得利之
    金額為若干？(三)被上訴人依約請求上訴人給付懲罰性違約金
    有無理由？若有，金額為若干？茲分述如下：
  (一)本件依系爭租約第7 條約定調整租金之意義為何？若租金經
    調整後上訴人應負擔之金額為何？上訴人是否有短繳租金之
    情事？若有，短繳之金額為何？
  1.按解釋意思表示，應探求當事人之真意，不得拘泥於所用之
    辭句，民法第99條定有明文。又解釋契約，固須探求當事人
    立約時之真意，不能拘泥於契約之文字，但契約文字業已表
    示當事人真意，無須別事探求者，即不得反捨契約文字而更
    為曲解，最高法院17年度上字第1118號判例可資參照。
  2.查，上訴人雖以系爭租約第7 條約定內容係載明「……每3
    年調整1 次，第1 次調幅為3 ％……」等語，而抗辯系爭租
    約並未載明係調漲或調降云云。然衡情一般有關租賃契約調
    整及近年每年物價膨脹情形，就有關租賃物租金調整，多係
    以調漲為常見。且由系爭租約第7 條客觀意思觀之，其意應
    為系爭租賃物之租金每3 年調整一次，第一次調整幅度為3%
    ，第一次以後之調整幅度則由兩造於第一次調整後每屆滿3
    年之前6 個月協議之，協議調整之參考指標則參考公告物價
    指數、稅金及經濟情勢之變動。又觀諸證人即上訴人之開發
    部部長邱東昇於原審中證稱：「（契約的第7 條有關租金的
    調整詳細內容的意義是否證人就當時契約的意思做說明？）
    ……我們當然希望依據物價指數或房屋稅、地價等稅漲幅來
    做平均，原告（即被上訴人）最後說定壹個百分之3 ，定在
    那邊。但是之後的部分是按照被告（即上訴人）的意思所擬
    定的，所以第7 條算是雙方妥協的結果。」（原審卷第91頁
    參照）等語，證人邱東昇雖稱當時訂約時之意思有關調整係
    包含調升及調降云云。然查，由系爭租約第7 條客觀意思觀
    之，其意為系爭租賃物之租金每3 年調整一次，第一次調整
    幅度為3%，第一次以後之調整幅度則由兩造於第一次調整後
    每屆滿3 年之前6 個月協議之，協議調整之參考指標則參考
    公告物價指數、稅金及經濟情勢之變動，證人邱東昇既稱該
    條係兩造妥協之結果，由被上訴人陳述及一般租賃情形可知
    ，被上訴人方面是當然希望每年均調升，而依證人證言上訴
    人則期望以物價指數、稅金及經濟情況調整，是本院參酌上
    情，應認系爭租約第7 條所約定第1 次調整應係調漲，而非
    調降。則被上訴人主張依約93年3 月之租金應調整為630,60
    9 元（含稅）；93年4 月至95年10月，及95年12月至96年2
    月期間租金為每月648,900 元（含稅）；95年11月因原告電
    扶梯移位工程導致被告受有損害，經雙方合議損害賠償金額
    為229,577 ，由租金中扣除，扣除後應收租金金額為419,32
    3 元（含稅）96年3 月至98年3 月間之租金：依兩造96年2
    月7 日租金變更協議書，自96年3 月1 日租賃面積縮減6.3
    坪後，坪數變更為537.56坪【543 坪-6.3坪=537.56 坪】，
    每月底租金額為641, 383元（含稅），自93年2 月起至98年
    3 月30日止，被告應付租金合計為39,777,107元，惟被告僅
    支付37,432,990元，短付租金2,344,117 元等語，應屬可取
    。至證人邱東昇雖稱該條約定包含調升及調降部分，證人邱
    東昇為被告之開發部長，對該契約文字衡情當會作有利被告
    之解釋，是本院審酌上情，認其此部分證言應不足取。
  (二)上訴人自98年3 月30日起至98年4 月14日遷離止有無不當得
    利情事？若有，其不當得利之金額為若干？
  1.按無法律上之原因而受利益，致他人受損害者，應返還其利
    益，民法第179 條定有明文。又無權佔有他人房屋，可能獲
    得相當於租金之利益，為社會通常之觀念，最高法院61年度
    臺上字第1695號判例意旨亦可資參照。
  2.查，上訴人於租賃期間98年3月30日屆期後至98年4月14日始
    遷離系爭租賃物等情，為兩造所不爭執。租賃期限屆滿，兩
    造間之租賃法律關係即為消滅，上訴人就租賃期間屆滿後仍
    占有系爭租賃物即無法律上原因。上訴人自98年3 月31日起
    至98年4 月14日止占有系爭租賃物期間自屬無權占有，依前
    開裁判意旨，自應將所受相當於租金之利益返還予被上訴人
    。上訴人雖以伊於屆期前曾與被上訴人表明續租之意，並與
    被上訴人承辦人員洽談，嗣因故兩造未能達成共識，其不得
    已始於98年4 月14日遷讓，可見兩造確實有協商續租之事。
    然系爭租約第5條第1項既約定：「……乙方（即上訴人）於
    租約屆滿前6 個月以書面通知甲方（即被上訴人）續約之意
    願，並於約滿前3 個月與甲方就租約條件達成協議。……」
    等語（見原審卷第16頁），則上訴人雖有與被上訴人協議續
    租，惟兩造如未依約於租約屆滿前3 個月達成協議，上訴人
    即應於租約屆滿時搬遷，自難以兩造於租約期滿後續談續租
    事宜為由，而認無不當得利。是上訴人自98年3 月31日至同
    年4 月14日即受有相當於租金之不當得利。準此，上訴人98
    年3 月31日至同年4 月14日占有系爭租賃物共15日，而98年
    3 月當時之底租租金為641,383 元（含稅），則上訴人應返
    還之相當於租金之不當得利應為320,692 元【641,383 ×15
    /30 ＝320,691.5 ，元以下四捨五入】。
  (三)被上訴人依約請求上訴人給付懲罰性違約金有無理由？若有
    ，金額為若干？
  1.被上訴人主張伊分別於98年2 月2 日、2 月26日及3 月30日
    以存證信函通知上訴人於租約屆滿後，應即騰空並交還系爭
    租賃物，惟至租約屆滿後上訴人並未騰空搬遷，依系爭租約
    第21條第1 項約定應依約滿當時每月底租核發每日租金21,3
    79元【641383÷30＝21379.43，元以下四捨五入】之2 倍金
    額之懲罰性違約金641,383 元等語。上訴人則辯稱，伊於98
    年3 月30日系爭租約終止時，即僱工天花板拆除運棄、壁面
    隔間石膏板拆除運棄、大理石地坪拆除運棄等拆除工程共15
    項恢復空屋狀態，並於98年4 月14日遷讓將租賃物點交返還
    被上訴人，即已合於前開約定，並無系爭租約第21條約定懲
    罰性違約金之適用云云。
  2.查，系爭租約第21條第1 項約定：「乙方（即上訴人）應於
    契約屆滿或終止時，迅速將租賃物明確點交返還給甲方（即
    被上訴人），甲乙雙方清理所有債權債務關係，若乙方未能
    於所定期限內明確點交給甲方時，乙方應依契約屆滿或終止
    當時之每月底租核發每日租金之兩倍金額（每月以30日計算
    ），按其遲延日數給付甲方，作為懲罰性賠償。」（見原審
    卷第18頁），系爭租約於98年3 月30日屆滿，而該等期限均
    為兩造所約定且明知，上訴人雖有為協議續約，惟終未能與
    被上訴人達成續約之協議，上訴人於租約屆滿即應將系爭租
    賃物返還被上訴人，上訴人至98年4 月14日始搬遷完畢，為
    逾期返還租賃物之情事，且按上開約定被上訴人應係於租約
    屆滿或終止前即將系爭租賃物騰空，並於租約屆滿或終止時
    將系爭租賃物之原狀返還予被上訴人，上訴人以租約屆滿或
    終止時為騰空租賃物之始點，實有誤會。是被上訴人依系爭
    租約第21條第1 項約定請求上訴人給付懲罰性違約金即有理
    由。至證人邱東昇雖於原審證稱：「（原告大江國際股份有
    限公司（即被上訴人）有無協商說被告（即上訴人）何時搬
    遷，而經原告同意？）我們有寫一個存證信函給原告，問他
    押租金何時可以返還，並保證原告壹個月一定撤出商場，我
    們壹個月內會搬遷。原告沒有書面的同意，我們只有跟他講
    我們壹個月內會搬遷。但是我們是依據契約書內第21條所載
    ，所定期限內即我們通知原告我們自己所定的期限我們一定
    會搬出。」等語（見原審卷第93頁），觀諸證人邱東昇上開
    所述，亦僅得認上訴人曾告知被上訴人於1 個月內搬遷，惟
    並未得被上訴人之同意，故自難認兩造業已達成延期搬遷之
    合意。綜此，被上訴人依約向上訴人請求賠償懲罰性違約金
    應有理由。
  2.惟按民法第252 條規定：「約定之違約金額過高者，法院得
    減至相當之數額。」，違約金是否相當，應依一般客觀事實
    、社會經濟狀況及當事人所受損害情形，以為衡量之標準，
    若所約定之額數，與實際損害顯相懸殊者，法院自得酌予以
    核減，並不因懲罰性違約金或賠償額預定性違約金而異（最
    高法院82年度台上字第2529號判決意旨參照）。本院審酌上
    訴人確有意與被上訴人洽談續租事宜，而被上訴人因重整後
    由重整人接手相關事宜，於獲取相關資訊及銜接上亦恐較需
    相當期限始得進入狀況，而上訴人佔有之期限亦不算長久，
    且上訴人就佔有期限依上開說明亦應給付租期屆滿後佔有期
    限之不當得利，該段期限已經以相當租金價額計算不當得利
    等情，是認被上訴人請求以2 倍租金價額計算違約金尚屬過
    高，應酌減為1 倍即320,692 元為適當。
七、綜上所述，被上訴人依租賃契約及不當得利之法律關係，請
    求上訴人給付1,195,009 元，及自起訴狀繕本送達翌日即98
    年9 月2 日起至清償日止，按年息百分之5 計算之利息，為
    有理由，原審為被上訴人此部分勝訴之判決，而駁回被上訴
    人其餘之訴，核無不合，上訴及附帶上訴論旨，猶執前詞，
    指摘原判決不當，求予廢棄改判，均無理由，應予駁回。
八、本件事證已臻明確，兩造其餘攻防方法及所提證據，業經審
    酌，核與本件判決結果無影響，爰不逐一論述，併此敘明。
九、據上論結，本件上訴及附帶上訴均無理由，依民事訴訟法第
    436 條之1 第3 項、第449 條第1 項、第78條，判決如主文
    。
中    華    民    國    99    年    8    月     13     日
                  民事第六庭    審判長法  官  朱漢寶
                                      法  官  楊晉佳
                                      法  官  陳雯珊
以上正本係照原本作成。
本判決不得上訴。
中    華    民    國    99    年    8     月    13    日
                                      書記官  陳彥樺

司法院資訊處製作；財團法人民間司法改革基金會備份。
